【裁判字號】    98,上,624
【裁判日期】    981020
【裁判案由】    撤銷股東會決議
【裁判全文】
臺灣高等法院民事判決                   98年度上字第624號
上  訴  人  丙○○
            乙○○
共      同
訴訟代理人  陳宏義律師
複 代 理人  李柏杉律師
訴訟代理人  龔君彥律師
被 上 訴人  廣昌資產管理股份有限公司
法定代理人  甲○○
訴訟代理人  葉銘功律師
            鍾凱勳律師
            陳君慧律師
上列當事人間請求撤銷股東會決議事件，上訴人對於中華民國98
年4月23日臺灣臺北地方法院98年度訴字第262號第一審判決提起
上訴，本院於98年10月6日言詞辯論終結，判決如下：
    主  文
上訴駁回。
第二審訴訟費用由上訴人負擔。
    事實及理由
一、上訴人主張：被上訴人於民國九十七年八月二十九日召集九
    十七年度股東常會 (下稱系爭股東會），由已發行股份總數
    百分之七十之股東出席，出席股東全體同意，通過如原審判
    決附件股東常會會議記錄所示承認及討論事項第一至六案，
    各該議案涉及公司經營狀況、增資及減資問題，理應事先通
    知上訴人，以利伊查閱帳冊取得財務資訊，並於股東會表示
    意見。惟被上訴人未依公司法第一百七十一條、第一百七十
    二條第一項、第四項前段之規定，踐行召集程序通知上訴人
    及全體股東開會，僅在事後通知上訴人該股東會之決議內容
    ，寄送開會通知地址與上訴人丙○○於股東名簿記載之處所
    不同，且開會通知單內未檢附前一年資產負債表及損益表。
    另九十六年八月二十九日前上訴人為被上訴人公司董事，被
    上訴人召開系爭股東會前未召開董事會。是系爭股東會召集
    程序違背法令，爰依公司法第一百八十九條規定，求為撤銷
    系爭股東會決議之判決（原審判決上訴人敗訴，上訴人不服
    ，提起上訴）。並於本院聲明：(一)原判決廢棄。(二)被上訴人
    於九十七年八月二十九日召集之股東常會決議應予撤銷。
二、被上訴人則以：伊已於九十七年八月八日寄發系爭股東會之
    開會通知，並於同年月十一日合法送達上訴人，召集程序無
    違背法令之處。又該次股東會股東出席率達百分之七十，出
    席股東一致同意所有議案，上訴人持股僅各占百分之十五，
    即便上訴人於當日出席並反對所有議案，對於系爭股東會決
    議之結果，亦無任何實質影響力等語，資為抗辯。並聲明：
    上訴駁回。
三、兩造不爭執之事實：
  (一)上訴人係被上訴人公司之股東。
  (二)被上訴人為非公開發行股票之公司，於九十七年八月二十九
    日召開系爭股東會，由已發行股份總數百分之七十之股東出
    席，出席股東全體同意，通過如附件股東常會會議記錄所示
    承認及討論事項第一至六案。
四、按公司法關於股東會之召集通知，係採發信主義，即將召集
    之通知書交付郵局寄出之日，即發生通知之效力。又依民法
    第一百二十條第二項、第一百二十一條第一項規定，開會日
    為始日，不算入，以其前一日為起算日，逆算至二十日期間
    末日午前零時為期間之終止，則開會通知至遲應於該期間末
    日之前一日寄發，方符應於「二十日前」通知之旨。系爭股
    東會於九十七年八月二十九日召開，是被上訴人至遲應於九
    十七年八月八日寄發召集通知，始為合法。上訴人主張被上
    訴人未通知上訴人開會，僅於事後通知上訴人該股東會之決
    議內容，系爭股東會召集程序有瑕疵等語，被上訴人抗辯其
    確於九十七年八月八日寄發開會通知等語，經查：
  (一)依目前郵局所提供之服務項目，除使用存證信函寄件外，郵
    件一旦寄出，寄件人尚無從證明信件內容，此為吾人生活經
    驗所知。而股東會開會通知經常需連同委託書一併寄送，此
    種內容事實上無法以存證信函方式為之，公司法係一體適用
    於所有公司，不論股東人數係一人或十萬人，就送達方式合
    法與否之認定，應採統一標準，不宜因公司股東人數多寡而
    採不同標準，是不能因被上訴人公司股東人數不多，即認開
    會通知必須以存證信函為之。而被上訴人倘能證明就系爭股
    東會確實有以單掛號郵件寄出股東會開會通知，應認已盡其
    舉證責任。
  (二)上訴人郭廷福、郭廷瑞於原審起訴狀、準備狀所載地址均為
    高雄市○○區○○街三五三號（下稱榮德街三五三號），於
    被上訴人公司股東名簿所載地址上訴人郭廷福為高雄市○○
    區○○街五十八巷二號、上訴人郭廷瑞為高雄市○○區○○
    街三五三號，而戶籍地址上訴人郭廷福與股東名簿所記載者
    相同、上訴人郭廷瑞則為高雄市○○區○○街三五五號（下
    稱榮德街三五五號），此有起訴狀、準備狀、股東名簿、個
    人基本資料查詢結果（見原審卷第2、65、62、92頁）在卷
    可稽。
    １上訴人郭廷福之戶籍地址與留存於被上訴人股東名簿之地
      址均為高雄市○○區○○街五十八巷二號，而被上訴人寄
      送上訴人郭廷福之股東會通知，依被上訴人提出之傳真查
      詢國內各類掛號郵件查單，係九十七年八月八日自台北台
      塑郵局交寄，寄至榮德街三五五號郭廷福收受之編號0000
      0000000000000000號普通掛號郵件，且業已於九十七年八
      月十一日妥投（見原審卷第61頁）。查被上訴人所提出上
      開郵件掛號函件執據雖以手寫方式加註「瑞」字（見原審
      卷第59頁），然依日常寄件經驗可知此種加註並非郵局所
      為，而為寄件人自行加註。以被上訴人同時寄出二份往高
      雄之掛號信，即編號00000000000000000000、0000000000
      0000000000號之掛號函件（下分稱3007號郵件、3008號郵
      件），依掛號函件執據顯示（見原審卷第59頁），二封信
      函均為九十七年八月八日由台北台塑郵局交寄，寄往高雄
      市左營區，重量同為十八公克，同時取得二份執據，且郵
      局並未於執據上記載收件人姓名或詳細地址之情況觀之，
      無從區別何份執據收件者為何人。而誤將二份執據混淆，
      亦為事所恆有，傳真查詢國內各類掛號郵件查單既係載明
      收件人姓名、地址、函件號碼等詳情供郵局查復，自應較
      為正確，是應認為3007號郵件之收件人為上訴人郭廷福而
      非上訴人郭廷瑞，且該掛郵件確已投遞至榮德街三五五號
      之地址，係有人收受，並未退件。參諸該郵件之交寄局台
      塑郵局與被上訴人之營業地址接近，寄件日復為九十七年
      八月八日系爭股東會通知最後期限，且信函重量僅十八公
      克，與另一封3008號郵件之重量完全一致，確與寄送股東
      會通知之狀況相符，應認被上訴人業已證明於九十七年八
      月八日寄至榮德街三五五號之3007號郵件信函內容確係欲
      寄送給上訴人郭廷福之股東會開會通知。雖該榮德街三五
      五號之地址非上訴人郭廷福之戶籍地址或股東名簿登記地
      址，然係上訴人之弟即上訴人郭廷瑞之戶籍地址，且與上
      訴人郭廷福於本件起訴狀所載住所榮德街三五三號僅相差
      二號，同屬山藝術大樓管理委員會收件範圍，此從地圖（
      見原審卷第89、90頁）可知，另觀之掛號郵件簽收收據清
      單中，被上訴人寄送予二位上訴人之掛號信函，其投遞區
      段均為「民族1080榮德351~355」，簽收者均為山藝術大
      樓管理委員會（高雄市左營區○○○路1080號之6）賈偉
      立，及上訴人委任狀所載住所為榮德路（街）三五三號，
      送達處所為榮德路三五五號（見本院卷第51頁）即明。參
      諸上訴人郭廷瑞亦居住於同一社區○○○○○街三五三號
      ）內，管理員收件後極有可能依收件人姓名將信件轉交上
      訴人郭廷瑞，縱管理員並未將信件交付上訴人郭廷瑞，而
      係依地址將信件交付於上訴人郭廷瑞之弟郭廷福，以上訴
      人郭廷瑞、郭廷福二人係共同提起本件訴訟，且起訴狀所
      載二人住址同為榮德街三五三號之情況觀之，上訴人二人
      顯然並無嫌隙，則上訴人郭廷瑞收受上訴人郭廷福之信件
      後，衡情亦會轉交上訴人郭廷福。若被上訴人確係惡意不
      通知上訴人郭廷福，當不致將上訴人郭廷福之通知寄送至
      極有可能有他人會將信件轉交上訴人郭廷福之地址，是以
      被上訴人此種通知方式即令有瑕疵，亦顯非惡意不通知上
      訴人郭廷福，且上訴人郭廷福極有可能業已經由他人轉交
      而收受此份通知。
    ２被上訴人所提出3008號郵件掛號函件執據，雖自行註明「
      郭廷福」，惟此應係混淆誤載，業如前述，且被上訴人衡
      情當不致發二份通知予上訴人郭廷瑞而未發任何通知予上
      訴人郭廷福，是以此份執據應為寄送予上訴人郭廷瑞之信
      件執據。上訴人郭廷瑞之戶籍地址及留存於被上訴人公司
      股東名簿之地址均為榮德街三五五號，而3008號郵件係投
      遞至「民族1080榮德351~355」投遞區段，由山藝術大樓
      管理委員會賈偉立簽收，有掛號郵件簽收收據清單在卷可
      稽，可認上開信件業已合法寄送至上訴人郭廷瑞之戶籍地
      址及其留存於被上訴人公司股東名簿之地址。又該郵件之
      交寄局台塑郵局與被上訴人之營業地址接近，寄件日復為
      九十七年八月八日系爭股東會通知最後期限，且信函重量
      僅十八公克，與另一封掛號函件重量完全一致，確與寄送
      股東會通知之狀況相符，上訴人郭廷瑞業已收受該郵件。
      而上訴人未能提出其他證據證明該郵件之內容並非股東會
      開會通知，揆諸前揭說明，應認為被上訴人業已證明於九
      十七年八月八日寄至榮德街三五五號之3008號郵件信函內
      容確係欲寄送給上訴人郭廷瑞之股東會開會通知。
五、次按股東會除本法另有規定外，由董事會召集之，公司法第
    一百七十一條定有明文。又股東常會之召集，應於二十日前
    通知各股東，對於持有無記名股票者，應於三十日前公告之
    ，通知及公告應載明召集事由，同法第一百七十二條第一、
    四項亦定有明文。上訴人雖主張其於九十六年八月二十九日
    前為被上訴人公司董事，被上訴人未通知其參加董事會議，
    系爭股東會顯未經董事會召集，召集程序亦屬違法等語。惟
    上訴人未提出證據證明其為公司董事，空言主張系爭股東會
    未由董事會召集，自不足採信。又依卷附九十七年四月十四
    日股東名簿所示，被上訴人公司僅上訴人二人及訴外人甲○
    ○、李宗昌四位股東，未發行無記名股票，被上訴人自無依
    公司法規定為公告之必要。且股東會開會通知載明召集事由
    即可，無須檢附資產負債表、損益表等，是上訴人主張系爭
    股東會有未經董事會召集，對於持有無記名股票者未公告，
    未附資產負債表、損益表之違法情形等語，均不足採信。
六、再按法院對於前條撤銷決議之訴，認為其違反之事實非屬重
    大且於決議無影響者，得駁回其請求，公司法第一百八十九
    條之一定有明文。查上訴人郭廷福、郭廷瑞之持股比例占被
    上訴人已發行股份總數各百分之十五，有股東名簿在卷可稽
    ，系爭股東會係由二位上訴人以外所有股東全體出席，出席
    股東全體同意方式通過所有決議，亦為兩造所不爭，則上訴
    人郭廷福縱出席反對，以其持股比例亦不足以改變該議案表
    決通過之結果。雖股東會議應由眾人出席，藉討論形成決議
    ，不能僅以少數股東持股未達足以影響表決結果之程度，援
    引本條作為不通知少數股東之理由，變相剝奪少數股東參與
    股東會之權利，然本件被上訴人對上訴人郭廷福部分並無惡
    意不通知之情事，其通知方法事實上復極可能已使上訴人郭
    廷福收受本次股東會開會通知，違反之事實尚非屬重大。上
    訴人雖主張系爭股東會議案涉及公司經營狀況、是否有虧損
    而需增減資等，事先通知可利於上訴人查閱帳冊並於股東會
    上據理說明等語，然被上訴人公司股東僅四位，除上訴人二
    人外，其餘二人分別為被上訴人之董事長及董事，如上訴人
    擔憂經營階層可能有營私舞弊之狀況，無論上訴人如何說明
    ，亦難以期待其餘股東會當場承認自身有何不法而不通過會
    計表冊、不同意減資，是以就結果而言，上訴人郭廷福縱出
    席，以其持股確實不足以改變系爭議案通過之結果，縱將系
    爭股東會決議全數撤銷，由被上訴人公司重新召集股東會重
    新決議，其結果甚為可能仍完全相同。綜上以觀，被上訴人
    公司對上訴人郭廷福之通知程序雖有瑕疵，然其違反之事實
    非屬重大且於決議無影響，揆諸前揭法條，上訴人請求撤銷
    系爭股東會決議，仍屬無據。
七、綜上所述，上訴人請求撤銷被上訴人系爭股東會決議，為無
    理由，應予駁回。原審為上訴人敗訴之判決，並無不合。上
    訴意旨指摘原判決不當，求予廢棄改判，為無理由，應予駁
    回。
八、本件被上訴人公司並無發行無記名股票、上訴人亦非公司董
    事之事實已明，上訴人聲請命被上訴人提出公司全部股票、
    調閱被上訴人公司九十六年九月二十八日前變更登記事項卡
    ，核無必要，另兩造其餘攻擊防禦方法與所舉未經援用證據
    ，經審酌後亦不影響本件判決之結果，爰不再一一論述，附
    此敘明。
據上論結，本件上訴為無理由。依民事訴訟法第四百四十九條第
一項、第七十八條，判決如主文。
中    華    民    國    98    年    10    月    20    日
                  民事第十庭
                      審判長法  官  黃豐澤
                            法  官  吳謀焰
                            法  官  林麗玲
正本係照原本作成。
如不服本判決，應於收受送達後20日內向本院提出上訴書狀，其
未表明上訴理由者，應於提出上訴後20日內向本院補提理由書狀
（均須按他造當事人之人數附繕本）上訴時應提出委任律師或具
有律師資格之人之委任狀；委任有律師資格者，另應附具律師資
格證書及釋明委任人與受任人有民事訴訟法第466條之1第1項但
書或第2項（詳附註）所定關係之釋明文書影本。
中    華    民    國    98    年    10    月    21    日
                            書記官  陶美玲
附註：
民事訴訟法第466條之1（第1項、第2項）：
對於第二審判決上訴，上訴人應委任律師為訴訟代理人。但上訴
人或其他法定代理人具有律師資格者，不在此限。
上訴人之配偶、三親等內之血親、二親等內之姻親，或上訴人為
法人、中央或地方機關時，其所屬專任人員具有律師資格並經法
院認為適當者，亦得為第三審訴訟代理人。


司法院資訊處製作；財團法人民間司法改革基金會備份。
